臺灣基隆地方法院民事判決　　　　　　　　96年度訴字第92號
原　　　告　乙○○
訴訟代理人　黃英豪律師
被　　　告　戊○○
兼　訴　訟　丁○○
代　理　人　　　　　　　　之1.
上　一　人　林添進律師
訴訟代理人
被　　　告　甲○○○
上列當事人間分割共有物事件，本院於民國96年 9月11日言詞辯
論終結，判決如下：
    主  文
兩造共有坐落臺北縣金山鄉○○段濆水小段二一地號面積壹萬參
仟伍佰柒拾參平方公尺土地應予原物分割，其分割方法：如附圖
所示（甲）案甲部分面積貳仟貳佰陸拾貳平方公尺分歸被告戊○○、丁○○取得，並依附表備註欄所示應有部分比例保持共有；
乙部分面積柒仟貳佰捌拾玖平方公尺分歸被告甲○○○取得；丙
部分面積肆仟零貳拾貳平方公尺分歸原告乙○○取得。
訴訟費用由兩造按附表應有部分欄所示應有部分比例負擔。
    事實及理由
一、原告方面：
  (一)坐落臺北縣金山鄉○○段濆水小段21地號面積13,573平方公
    尺土地（下稱系爭土地）為兩造所共有，應有部分如附表應
    有部分欄所示，因兩造就系爭土地並無不分割之協議，亦無
    不能分割之情形，但無法達成分割協議，為此依民法第 823
    條、第824條第2項規定，請求分割共有物，並依如附圖（甲
    ）案之分割方案分割，使兩造均得分配與系爭土地主要和外
    界相通之淡金公路（即金山鄉○○段濆水小段21之 4地號土
    地）相鄰部分。
  (二)被告戊○○、丁○○雖辯稱兩造有分管協議存在云云，惟此
    純屬事實上之結果，尚難據此認定兩造間有分管協議，其所
    提臺灣電力公司之電費收據，亦僅為該公司依使用現況收取
    費用，難為分管之依據。另證人丙○○為被告戊○○、丁○○之親屬，其證詞顯有偏頗之虞，且證人丙○○就兩造之前
    手是否訂有分管協議，其供述之內容又多為他人在審判外之
    陳述，屬傳聞之詞，自不得作為認定分管協議存在之依據。
  (三)又依司法院大法官釋字第 349號解釋意旨，在共有人與其他
    共有人訂立共有物分割或分管之特約後，縱將其應有部分讓
    與第三人，對於受讓人固繼續存在，但受讓人若不知悉有分
    管契約存在，亦無可得而知之情形，如令受讓人仍受分管契
    約之拘束，有使善意第三人受不測損害之虞，與憲法保障人
    民財產權之意旨有違。即使被告丁○○所辯系爭土地有分管
    協議屬實，惟原告乙○○係因參與拍賣而買受系爭土地應有
    部分，自無可能知悉系爭土地有無分管協議，更不受所謂分
    管協議之拘束。況裁判分割共有物本不受當事人聲明、主張
    或分管約定之拘束，故不論有無分管契約，均不能拘束鈞院
    應就現共有人應有部分為分割判決。
  (四)查系爭土地主要與外界相通之道路係淡金公路，如依被告戊○○、丁○○所提分割方案，將導致各共有人分得部分在價
    值上有重大差異，更無法達成土地充分利用之經濟目的，為
    公平起見，自應採納原告所提之分割方案為適當。
二、被告方面：
  (一)被告甲○○○部分：被告是於法院強制執行程序中拍定買受
    系爭土地應有部分，當初拍賣公告即載明系爭土地有面臨馬
    路，被告才會購買，同意依原告所提如附圖（甲）案之分割
    方案分割系爭土地。
  (二)被告戊○○、丁○○部分：
  1.系爭土地屬農業發展條例之耕地，被告於承受系爭土地時早
    就系爭土地面臨馬路之地段分管耕種迄今，此由系爭土地上
    有建物、以被告兄弟周榮勝為名義申請臺灣電力公司電表，
    及於96年 4月13日現場履勘時被告分管部分有耕作物為證，
    足見確有分管契約存在，故被告提出之分割方案為如附圖（
    乙）案之甲部分 2,262平方公尺歸被告戊○○、丁○○共有
    、乙部分7,289平方公尺歸被告甲○○○所有、丙部分4,022
    平方公尺歸原告所有。
  2.系爭土地為山坡地形，現有耕地是以梯田方式耕作，自以被
    告主張之（乙）案之分割方案對現有分管土地之變動較小，
    反觀原告所提分割方案，其分割線與馬路方向垂直，勢必破
    壞現有梯田，且每一耕作之實際面積亦必受此影響而變小，
    自應以被告之分割方案對兩造較為有利。
三、原告主張系爭土地為兩造共有，原告之應有部分為27分之 8
    ，被告戊○○、丁○○之應有部分各為12分之 1，被告甲○○○之應有部分為54分之29，且兩造無不分割之特約或因使
    用目的不能分割之情形，業據原告提出與所述相符之土地登
    記謄本、地籍圖謄本各 1件為證，而系爭土地之位置、面積
    及現況業經本院履勘屬實，並囑託臺北縣汐止地政事務所測
    量，製有勘驗測量筆錄及複丈成果圖在卷可稽，且為被告所
    不爭執，堪信為真實。
四、按共有物除因物之使用目的不能分割，或契約訂有不分割期
    限外，得隨時請求分割共有物；分割之方法不能協議決定者
    ，任何共有人得聲請法院分割，民法第823條第1項及第 824
    條第 2項分別定有明文。原告分割系爭土地之請求及方法經
    被告甲○○○同意，惟被告戊○○、丁○○先不同意分割，
    之後雖同意分割，但就分割之方法不能協議，原告本於具形
    成權性質之系爭不動產分別共有人之分割共有物請求權，訴
    請裁判分割系爭共有物，於法有據，本院自應為適當分割方
    法之判決。
五、原告主張土地分割線與淡金公路垂直90度，提出附圖（甲）
    案所示分割方案；被告戊○○、丁○○則主張應依土地原分
    管之位置分割，提出附圖（乙）案所示分割方案，原告則否
    認系爭土地有分管等情，被告戊○○、丁○○自應就系爭土
    地經共有人訂有分管協議此有利於己之事實負舉證責任。被
    告丁○○雖以本院於96年 4月13日勘驗時系爭土地前段確有
    耕作物及其兄即訴外人周榮勝所有之建物門牌號碼金山鄉濆
    水10之3 號，抗辯系爭土地早已分管云云，並提出周榮勝名
    義之台灣電力公司95年10月電費收據及證人丙○○為證，然
    查：
  (一)被告訴訟代理人林添進律師陳稱系爭土地先前係訴外人周李
    連發（即被告戊○○、丁○○之父）與李連登、周水財所共
    有（見本院卷第96頁），而證人丙○○及訴外人周世華、周
    淑華、周邵賢之應有部分在84年8月3日以買賣為原因，經臺
    北縣汐止地政事務所以84年汐地字第013163號移轉登記與訴
    外人許俊賢、許廷茂（見本院卷第65頁）；訴外人周李連發
    之應有部分在85年8月31日以買賣為原因，以85年汐電字第0
    32528 號移轉登記與被告戊○○（見本院卷第66頁）；訴外
    人周水財之應有部分在86年 4月24日以買賣為原因，以86年
    汐地字第016970號移轉登記與被告丁○○（見本院卷第66、
    67頁）；訴外人許俊賢之應有部分又在92年5月1日以拍賣為
    原因移轉登記與被告甲○○○（見本院卷第68頁）；訴外人
    許廷茂之應有部分則在96年 1月17日以買賣為原因移轉登記
    與原告（見本院卷第69頁）。
  (二)依上開登記內容，訴外人周榮勝從未成為系爭土地之共有人
    ，即使周榮勝在系爭土地上有建物，亦不足以證明訴外人周
    李連發或被告戊○○、丁○○分管系爭土地前段之事實。
  (三)又依證人丙○○於96年6月5日言詞辯論期日證述：「我是繼
    承我父親留下來的土地，我父親與被告戊○○、丁○○的父
    親就該土地為共有關係。這是從祖父留下來的土地。這一塊
    土地以前最早是爺爺一個人所有，後來只分給我爸爸與戊○○、丁○○的爸爸。我們分得的土地面積比較大，但是我們
    的位置比較不好，戊○○、丁○○父親分得的面積比較小，
    但是位置比較好。」、「我印象中父親告訴我，我爺爺還在
    世的時候，是用抽籤的方法來決定土地的分配結果。」、「
    那塊土地一直是梯田，所以也是依照梯田的形狀來分配土地
    。」等語（見本院本院卷第74、75頁）。惟證人丙○○證稱
    系爭土地最早是其祖父所有，後來分給其父親與戊○○、丁○○的父親周李連發云云，與系爭土地原先為周李連發、李
    連登、周水財三人共有之事實已不相符，即使證人丙○○所
    言屬實，然系爭土地之分管既是由其祖父先決定分配結果，
    再分給其父親及周李連發，足見該分管方式並非由證人丙○○之父親與周李連發所決定。按共有物分管契約係共有人就
    共有物管理方法所成立之協定，依民法第820條第1項規定，
    應由共有人全體共同協議訂定之，本件之分管方式既在證人
    丙○○之父與周李連發成為系爭土地之共有人前即已決定，
    自與民法第820條第1項之規定不合，應不生分管契約之效力
    ，被告戊○○、丁○○主張應依分管位置定土地原物分割方
    法，自無可採。
六、又按裁判上定分割共有物之方法時，法院有自由裁量權，不
    受任何共有人主張之拘束，惟應審酌當事人之聲明，共有物
    之性質，經濟效用及全體共有人之利益等公平決之。被告戊○○、丁○○主張其現有之耕地範圍（即系爭土地前段）是
    依地形以梯田方式為之，原告所提之（甲）案分割方案將破
    壞梯田，對土地開發利用是不利的云云。然查：
  (一)系爭土地前臨淡金公路，地勢逐山坡增高，高於淡金公路，
    土地前段部分有訴外人周榮勝所有門牌號碼金山鄉濆水10之
    3 號之建物，位置為面對淡金公路右側水溝旁，另有部分種
    植農作物（地瓜），部分未種植作物，部分土地整地中，部
    分為雜木；土地中段設置數個駁坎，種植芋頭；土地最後段
    都是雜木，沒有設置駁坎等情，此經本院於96年 4月13日履
    勘現場查明屬實（見本院卷第33頁），足見被告戊○○、丁○○實際上並未完全利用系爭土地前段，仍有部分空置任令
    雜木生長，即使依（甲）案分割方案將系爭土地前段畫為三
    區，尚不致如被告戊○○、丁○○所言破壞其前段梯田之整
    體利用。雖上開分割方式將會破壞系爭土地中段的梯田整體
    ，但兩造既無人願意依（乙）案之分割方案單獨取得該中段
    梯田所在部分之土地所有權，則依（甲）案之分割方案定分
    割線，亦不致損害任何共有人之利益。
  (二)至於被告戊○○、丁○○所提（乙）案之分割方案，被告戊○○、丁○○將全數取得系爭土地面臨道路、經濟價值較高
    的部分，對原告乙○○及被告甲○○○而言，顯失公平。而
    依（甲）案分割方案分割之土地，甲、乙、丙部分均得面臨
    道路，不損及任何共有人之權益，且被告戊○○、丁○○之
    兄弟即訴外人周榮勝所有之建物亦在被告戊○○、丁○○分
    得的土地上，不致造成其他共有人日後的糾紛，況被告戊○○、丁○○既未完全利用系爭土地前段，又可利用系爭土地
    中段已建造完成的駁坎繼續耕作，則依此分割方案，應不甚
    影響其耕作。
  (三)本院考量系爭土地發展、使用現狀、有無與公路之適宜聯絡
    、分割後之經濟效用、共有人之利益及實質上之公平，並參
    酌兩造意見等情形，認本件應原物分割如附圖所示（甲）案
    之分割方式，最有利於全體共有人，爰判決如主文第 1項所
    示。
五、結論：本件原告之訴為有理由，依民事訴訟法第80條之 1、
    第85條第1項前段，判決如主文。
中　　華　　民　　國　　96　　年　　9 　　月　　25　　日
                  民事庭法　官　陳湘琳
以上正本係照原本作成。
對於本件判決如有不服，應於收受送達後20日內向本院提出上訴
書狀，敘述上訴之理由，上訴於臺灣高等法院，並按他造當事人
之人數附具繕本。
中　　華　　民　　國　　96　　年　　9 　　月　　25　　日
                        書記官　王佩珠
附表：
┌──────┬────────┬────┬──────────────┐
│　姓　　名　│ 應  有  部  分 │分得部分│  備              　　　註  │
├──────┼────────┼────┼──────────────┤
│　戊 ○ ○  │ 12分之1        │   甲   │依應有部分2分之1保持共有    │
├──────┼────────┼────┼──────────────┤
│  丁 ○ ○  │ 12分之1  　    │   甲   │依應有部分2分之1保持共有    │
├──────┼────────┼────┼──────────────┤
│  甲○○○  │ 54分之29       │   乙   │單獨取得                    │
├──────┼────────┼────┼──────────────┤
│  乙 ○ ○  │ 27分之8        │   丙   │單獨取得                    │
└──────┴────────┴────┴──────────────┘
